臺灣高等法院刑事判決
110年度上訴字第1547號
上  訴  人  臺灣桃園地方檢察署檢察官 
被      告  周登龍




上列上訴人因被告違反廢棄物清理法等案件，不服臺灣桃園地方
法院109年度訴字第176號，中華民國109年10月16日第一審判決
（起訴案號：臺灣桃園地方檢察署108年度偵字第30417號），提
起上訴，本院判決如下：
    主  文
原判決關於罪刑部分撤銷。
周登龍犯廢棄物清理法第四十六條第四款前段之非法清理廢棄物
罪，處有期徒刑陸月，併科罰金新臺幣貳萬貳仟元，有期徒刑如
易科罰金，罰金如易服勞役，均以新臺幣壹仟元折算壹日。
其他（沒收部分）上訴駁回。
    事  實
一、周登龍明知未依廢棄物清理法第41條第1 項規定，向主管機
    關申請及領有廢棄物清除許可文件，不得從事廢棄物之清除
    業務，竟基於未領有廢棄物清除許可文件而從事廢棄物清除
    之犯意，於民國108年（起訴書誤繕為107年）7月5日23時許
    ，駕駛車牌號碼000-0000號自用小貨車，自位於新北市板橋
    區環河西路之不明資源回收場，收受大型冷凍庫拆卸後所產
    生之泡棉、保麗龍、鐵板等一般事業廢棄物約1.5公噸，並
    向前開資源回收場業者收取新臺幣（下同）8000元之報酬後
    ，於108年7月6日凌晨1時52分許，駕駛前揭貨車至莊玉昌所
    有坐落在桃園市○○區○○路00○○○○○○○道路○○地○○○市○○區○○段
    0000地號土地），將其所載運之前揭廢棄物傾倒在該土地上
    後離去。嗣經莊玉昌察發後報警，經警方會同桃園市政府環
    境保護局實施稽查，並調閱現場監視器畫面，始查悉上情。
二、案經桃園市政府警察局大溪分局報告臺灣桃園地方檢察署檢
    察官偵查起訴。
    理  由
一、證據能力：按被告以外之人於審判外之言詞或書面陳述，除
    法律有規定者外，不得作為證據，刑事訴訟法第159條第1項
    固定有明文。惟按當事人、代理人或辯護人於法院調查證據
    時，知有第159條第1項不得為證據之情形，而未於言詞辯論
    終結前聲明異議者，視為有前項之同意，同法第159條之5第
    2項亦定有明文。本件當事人對於本判決下列所引用之供述
    證據之證據能力，於本院行準備程序時均表示無意見而不予
    爭執，迄至言詞辯論終結前亦未再聲明異議，本院審酌上開
    證據資料製作時之情況，尚無違法不當及證明力明顯過低之
    瑕疵之情形，爰依前開規定，認均具有證據能力。又本院下
    列所引用之非供述證據（卷內之文書、物證）之證據能力部
    分，並無證據證明係公務員違背法定程序所取得，且當事人
    等於本院亦均未主張排除其證據能力，迄本院言詞辯論終結
    前均未表示異議，本院審酌前揭非供述證據並無顯不可信之
    情況與不得作為證據之情形，依刑事訴訟法第158條之4反面
    解釋及第159條之4之規定，應認均有證據能力。
二、事實認定：
  ㈠上開犯罪事實，業據被告周登龍警詢、偵訊、原審、本院準
    備程序及審理中坦承不諱（108年度偵字第30417號卷第9至1
    2頁、第69至71頁，108年度審訴字2424號卷第38至39頁，10
    9年度訴字第176號卷第31、36、44、130頁、本院卷第86、1
    07頁），核與證人莊玉昌於警詢之證述相符（108年度偵字
    第30417號卷第17至18頁），並有桃園市政府環境保護局108
    年10月3日桃環稽字第1080083783號函暨該局環境清潔稽查
    大隊稽查工作紀錄表、於108年7月6日在本案土地之現場照
    片、車牌號碼000-0000號自用小貨車之車輛詳細資料報表、
    監視器錄影畫面擷圖照片、臺灣桃園地方檢察署109年7月28
    日桃檢俊陽108偵30417字第1099079768號函暨桃園市大溪地
    政事務所勘驗筆錄、土地複丈成果圖及土地登記公務用謄本
    在卷可稽（108年度偵字第30417號卷第21至27頁、第29至31
    、41至43、47頁、第39頁、第45頁，109年度訴字第176號卷
    第65至88頁），足認被告之任意性自白與事實相符，堪以採
    信。
  ㈡起訴書記載被告之犯罪時間為107年7月6日上午1時52分許，
    經查，警方於警詢及檢察官於偵查過程中，均係針對108年7
    月6日上午1時52分之監視器畫面詢問被告，被告亦自承係於
    108年7月6日上午1時52分為本件犯行，此有被告警詢、偵訊
    筆錄可稽（109年度偵字第30417號卷第9至12、69至71頁） 
    ，足認起訴書起訴被告為本案犯行之時間應為「108年7月6
    日」，起訴書記載「107年7月6日」，顯為誤繕，應予更正
    。
  ㈢綜上，本案事證明確，被告上揭犯行，洵堪認定，應予依   
   法論科。
三、論罪：
  ㈠按貯存：指事業廢棄物於清除、處理前，放置於特定地點或
    貯存容器、設施內之行為。清除：指事業廢棄物之收集、運
    輸行為。處理：指下列行為：①中間處理：指事業廢棄物在
    最終處置或再利用前，以物理、化學、生物、熱處理或其他
    處理方法，改變其物理、化學、生物特性或成分，達成分離
    、減積、去毒、固化或穩定之行為。②最終處置：指衛生掩
    埋、封閉掩埋、安定掩埋或海洋棄置事業廢棄物之行為。③
    再利用：指事業產生之事業廢棄物自行、販賣、轉讓或委託
    做為原料、材料、燃料、填土或其他經中央目的事業主管機
    關認定之用途行為，並應符合其規定者，依廢棄物清理法第
    36條第2 項授權所頒定之「事業廢棄物貯存清除處理方法及
    設施標準」第2條第1項第1至3款定有明文。被告未領有廢棄
    物清除許可文件，自位於新北市板橋區環河西路之不明資源
    回收場收受前開一般事業廢棄物，並載運至前揭土地上傾倒
    ，依上揭說明，所為屬廢棄物清理法所謂「清除」行為，故
    核被告所為，係犯廢棄物清理法第46條第4 款前段之非法清
    理廢棄物罪論處。
  ㈡按刑法第59條規定犯罪之情狀顯可憫恕者，得酌量減輕其刑
    ，其所謂「犯罪之情狀」，與同法第57條規定科刑時應審酌
    之一切情狀，並非有截然不同之領域，於裁判上酌減其刑時
    ，應就犯罪一切情狀（包括第57條所列舉之10款事項），予
    以全盤考量，審酌其犯罪有無顯可憫恕之事由，即有無特殊
    之原因與環境，在客觀上足以引起一般同情，以及宣告法定
    最低度刑，是否猶嫌過重等等，資為判斷，且適用刑法第59
    條酌量減輕其刑時，並不排除同法第57條所列舉10款事由之
    審酌（最高法院70年度第6次刑事庭會議決議、95年度台上
    字第6157號、100年度台上字第2855號、第3301號判決意旨
    參照）。廢棄物清理法第46條第4款前段之非法處理廢棄物
    罪之法定刑為「1年以上5年以下有期徒刑，得併科新臺幣15
    00萬元以下罰金」，刑責極為嚴峻，然因各犯罪行為人之原
    因動機不一，犯罪情節未必相同，如均以最低本刑1 年以上
    有期徒刑論處，對於情節不重之情形，恐失之過苛。經查，
    被告前於94年間，雖曾因違反廢棄物清理法案件，經臺灣桃
    園地方法院95年度矚訴字第3號刑事判決判處有期徒刑1年，
    減為有期徒刑6月確定，於102年7月22日執行完畢，然距本
    案已逾6年，而臺灣基隆地方法院109年度訴字第196號、臺
    灣臺北地方法院109年度審訴字第1199號被告違反廢棄物清
    理法案件之犯罪時間，亦均與本案相距甚近，且於本案查獲
    前所犯，此有本院被告前案紀錄表在卷可佐，難因此即認定
    被告未知所反省，而被告所為為一般事業廢棄物之清除，尚
    非有害事業廢棄物，所棄置之物未具有毒性、危險性，罪質
    尚非重大，再參酌被告於警詢、偵查、原審及本院始終坦承
    犯行，足見被告犯後尚知所悔悟，而被告患有腰椎椎間盤疾
    患併脊髓病變，此有板橋中興醫院病歷聯可稽（109年度訴
    字第176號卷第132頁），並與被告之子郭○○具狀所稱：被告
    因智識程度不高，僅能從事以體力為主之工作，然因年幼時
    傷及腰椎，於103 年間經診斷患有骨刺增生，致無法再從事
    重度體力之勞動工作等情相符，此有郭○○之信件可佐（109
    年度訴字第176號卷第144 至148 頁），且觀諸被告所提出
    其名下各帳戶存簿影本（109年度訴字第176號卷第47至53頁
    ），餘額大多維持在百位數，確實有因身體疾病致經濟狀況
    不佳之情形，再參以被告本件犯罪所得非多，倘論處廢棄物
    清理法第46條之法定最低本刑（即有期徒刑1年），實屬過
    苛，本院認被告之犯罪情狀在客觀上尚足以引起一般人之同
    情，情堪憫恕，爰就其犯行，依刑法第59條規定酌減其刑。
四、不另為無罪諭知：
  ㈠公訴意旨另以：被告知悉坐落在桃園市大溪區悅華路50公尺
    左手邊產業道路之農地為莊玉昌所有，未經莊玉昌之授權或
    同意及主管機關之許可，不得擅自占用並以本案土地堆置廢
    棄物，竟意圖為自己不法之所有，基於竊佔及非法提供土地
    堆置廢棄物之犯意，於108年7月6日上午1時52分前某時，駕
    駛車牌號碼000-0000號自用小貨車前往前揭土地，趁無人看
    管之際將所載運之全數一般廢棄物傾倒在本案土地之上，因
    認被告另涉犯刑法第320條第2項之竊佔，及廢棄物清理法第
    46條第3款之未經主管機關許可，提供土地堆置廢棄物罪等
    語。
　㈡按刑法第320條第2項之竊佔，係指將特定面積之不動產納入
    其實力支配之下，具有排他性、繼續性之一種佔據行為。又
    按廢棄物清理法第46條第3款規定之未經許可提供土地堆置
    廢棄物罪所欲規範者，應係未經主管機關許可而提供土地堆
    置廢棄物之行為，係以提供土地者為處罰對象；為改善環境
    衛生，維護國民健康，避免造成污染，固不側重於行為人對
    該土地是否有所有權、是否有權使用，亦不問提供之土地係
    供自己或他人堆置廢棄物，然仍當以行為人對於所提供之土
    地具有管領之事實為其前提。亦即凡以自己所有之土地，或
    有權使用（如借用、租用等）、無權占用之他人土地，以供
    自己或他人堆置廢棄物之行為，均有上開條款之適用（最高
    法院106年度台上字第1739號判決意旨參照）。
　㈢經查，被告雖將廢棄物傾倒於莊玉昌所有之前揭土地上，然
    被告辯稱：我在大溪區僅倒這一次等語（108年度偵字第304
    17號卷第70頁）。經查，證人莊玉昌於警詢證述：我是於10
    8年7月6日7時，在桃園市大溪區悅華路口旁發現我的農地被
    人倒廢棄物等語（108年度偵字第30417號卷第17頁），證人
    莊玉昌於被告傾倒當天隨即發現，足認該土地平時即為證人
    莊玉昌所使用，而證人莊玉昌亦未提及除本次外，其土地先
    前曾遭傾倒廢棄物，故被告所辯，應堪採信。被告既僅於前
    揭土地上傾倒一次，復無為其他行為顯示有將前揭土地納入
    自己實力支配之下，排除地主莊玉昌使用之意，被告之行為
    自與竊佔之構成要件有違。又被告對該土地既無任何管領、
    占有之事實，僅係偶發性將廢棄物傾倒該處，參諸前揭判決
    要旨，被告之行為與廢棄物清理法第46條第3款規定之未經
    許可提供土地堆置廢棄物罪之構成要件有間，亦難以該罪相
    繩，故就所訴竊佔罪、未經許可提供土地堆置廢棄物罪，原
    應為無罪之諭知，惟因公訴意旨認被告此部分行為與前揭有
    罪部分，有想像競合犯之裁判上一罪關係，爰不另為無罪之
    諭知。
五、撤銷改判之理由：
　㈠檢察官就被告有罪部分，雖上訴指摘原判決依刑法第59條酌
    減其刑之理由，所提被告智識程度不高、疾病、經濟不佳、
    被告坦承犯行、堆置之廢棄物非有害或具有毒性之廢棄物等
    ，亦為原審量刑所考量，而為科刑輕重之量處標準，有重複
    評價之情形外，且上情分別屬被告犯罪之動機、惡性、情節
    是否輕微及犯後態度是否良好等情狀，僅屬同法第57條所規
    定得於法定刑内審酌量刑之標準，上開事項當非能適用刑法
    第59條予以酌減，故原判決有適用法則不當而違背法令，且
    被告前因違反廢棄物清理法案件，經判處有期徒刑1年，減
    為有期徒刑6月確定；復於108年間因違反廢棄物清理法案件
    ，分別經臺灣基隆地方法院109年度訴字第196號判決判處有
    期徒刑1年2月確定、經臺灣臺北地方法院以109年度審訴字
    第1199號判決判處有期徒刑1年2月等情，可見被告屢次非法
    處理廢棄物，難認惡性尚非嚴重：又被告傾倒、堆置廢棄物
    在前揭土地上，顯已將他人所有之本案土地之部分面積視爲
    己用，置於自己之實力支配下，排除土地所有人就該部分面
    積之土地原狀使用權利，原審認被告並無竊佔之犯意，亦有
    可疑，有適用法則不當而違背法令之情形等語。然刑法第59
    條所謂「犯罪之情狀」，與同法第57條規定科刑時應審酌之
    一切情狀，並非有截然不同之領域，且適用刑法第59條酌量
    減輕其刑時，並不排除同法第57條所列舉10款事由之審酌，
    而經本院審酌後，認被告於本案合於刑法第59條之要件，又
    被告之行為與竊佔罪之構成要件有間，均如前述，檢察官之
    上訴，固無理由，惟原審未予詳查，認被告之行為亦構成廢
    棄物清理法第46條第3款規定之未經許可提供土地堆置廢棄
    物罪，自非允洽。原判決既有上開無可維持之瑕疵可議，自
    應由本院將原判決予以撤銷改判。又原判決係因適用法條不
    當而撤銷之，且本件係檢察官為被告之不利益上訴，依刑事
    訴訟法第370條但書之規定，不受不利益變更禁止原則之拘
    束，附此敘明。
　㈡爰以行為人之責任為基礎，並審酌被告未領有廢棄物清除許
    可文件，任意從事一般事業廢棄物之清除行為，隨意棄置，
    造成環境之危害，並因而獲取報酬，所為應予非難，兼衡被
    告警詢、偵訊、原審、本院準備程序及審理中始終坦承犯行
    ，然事後未自行清除該廢棄物，而係經桃園市政府環境保護
    局清除完畢之犯後態度，有大溪地政事務所於109 年7 月2 
    日勘驗筆錄及清理完畢後之現場照片可佐（109年度訴字第1
    76號卷第73至79頁），另衡酌衡被告之智識程度（自陳國中
    畢業）、生活狀況、犯案之動機、手段、目的、前已有相類
    前科等一切情狀，量處如主文所示之刑，並諭知易科罰金及
    易服勞役之折算標準。
六、沒收部分上訴駁回：
　㈠對於本案之判決提起上訴者，其效力及於相關之沒收判決；
    對於沒收之判決提起上訴者，其效力不及於本案判決，刑事
    訴訟法第455條之27第1項定有明文。本案被告係就原判決上
    開有關罪刑部分提起上訴，其效力自應及於沒收部分。
　㈡原判決就罪刑部分有如前述應撤銷之事由，然關於沒收部分
    ，原判決理由業已敘明：被告清理上開一般廢棄物而所獲得
    之報酬8000 元，未據扣案，屬本案犯罪所得，應依刑法第3
    8條之1 第1 項前段、第3 項之規定宣告沒收，並於全部或
    一部不能沒收或不宜執行沒收時，追徵其價額，經核於法並
    無違誤。又被告駕駛用以載運廢棄物之車牌號碼000-0000號
    自用小貨車，雖為被告所有，供本案從事廢棄物清除所用之
    物，業據被告供述明確，並有車輛詳細資料報表可按（108
    年度偵字第30417號卷第39頁），原應依刑法第38條第2項、
    第4項宣告沒收，並於全部或一部不能沒收或不宜執行沒收
    時，追徵其價額，然衡酌該自用小貨車僅為一般工程常用之
    機具，客觀上非專供處理廢棄物之用，亦非違禁物，且價值
    不斐，衡諸被告之家庭經濟狀況等情，如予宣告沒收，顯有
    過苛之虞，爰不予宣告沒收，附此敘明。原審就此部分雖漏
    未說明不予沒收之理由，但於本案關於沒收之結論並無影響
    ，由本院補充說明之。
據上論斷，應依刑事訴訟法第368條、第369條第1項前段、第364
條、第299條第1項前段，廢棄物清理法第46條第4款前段，刑法
第11條前段、第59條、第41條第1項前段、第42條第3項、第38條
之1第1項前段、第3項，判決如主文。
本案經檢察官黃冠中提起公訴，檢察官黃鈺斐提起上訴，檢察官
林安紜到庭執行職務。
中　　華　　民　　國　　110 　年　　11　　月　　11　　日
                  刑事第十六庭  審判長法　官 葉騰瑞
                                      法　官 廖紋妤
                                      法　官 王耀興
以上正本證明與原本無異。
如不服本判決，應於收受送達後20日內向本院提出上訴書狀，其
未敘述上訴之理由者並得於提起上訴後20日內向本院補提理由書
（均須按他造當事人之人數附繕本）「切勿逕送上級法院」。
                                      書記官 蘇佳賢
中　　華　　民　　國　　110 　年　　11　　月　　11　　日
附錄：本案論罪科刑法條全文　
廢棄物清理法第46條
有下列情形之一者，處 1 年以上 5 年以下有期徒刑，得併科新
臺幣 1 千 5 百萬元以下罰金：
一、任意棄置有害事業廢棄物。
二、事業負責人或相關人員未依本法規定之方式貯存、清除、處
    理或再利用廢棄物，致污染環境。
三、未經主管機關許可，提供土地回填、堆置廢棄物。
四、未依第 41 條第 1 項規定領有廢棄物清除、處理許可文件
    ，從事廢棄物貯存、清除、處理，或未依廢棄物清除、處理
    許可文件內容貯存、清除、處理廢棄物。
五、執行機關之人員委託未取得許可文件之業者，清除、處理一
    般廢棄物者；或明知受託人非法清除、處理而仍委託。
六、公民營廢棄物處理機構負責人或相關人員、或執行機關之人
    員未處理廢棄物，開具虛偽證明。